ACORDAO-COMPLETO-2466491

ACÓRDÃO 2860/2022 ATA 16/2022 - PRIMEIRA CÂMARA

VISTOS, relatados e discutidos estes autos de tomada de contas especial instaurada pelo Ministério do Turismo (MTur) , em razão de irregularidades na execução física e financeira do Convênio 990/2010 (Siconv 739.390) , celebrado entre a União, por intermédio do MTur, e o Município de Amparo do Serra/MG, cujo objeto é incentivar o turismo por meio do apoio à realização do Projeto intitulado "Festa do Tomate".
ACORDAM os Ministros do Tribunal de Contas da União, reunidos em sessão da Primeira Câmara, ante as razões expostas pelo Relator, em:
9.1. considerar revel a empresa Talento Produções Ltda - Me, nos termos do artigo 12, § 3º, da Lei 8.443/1992;
9.2. rejeitar, parcialmente, as alegações de defesa apresentadas por Astolfo Gomes Fuscaldi e por José Eduardo Pinto Moreira;
9.3. julgar irregulares as contas de Astolfo Gomes Fuscaldi, José Eduardo Pinto Moreira e da empresa Talento Produções Ltda - ME com fundamento nos artigos 1º, inciso I, 16, inciso III, alínea "c", 19 e 23, inciso III, da Lei 8.443/1992 c/c os artigos 1º, inciso I, 209, inciso III, 210 e 214, inciso III, do Regimento Interno, condenando-os, solidariamente, ao pagamento das quantias a seguir especificadas, com a fixação do prazo de quinze dias, a contar da notificação, para comprovar, perante este Tribunal, o recolhimento da dívida ao Tesouro Nacional, atualizada monetariamente e acrescida dos juros de mora, calculados a partir das datas discriminadas, até a data do recolhimento, na forma prevista na legislação em vigor;
9.3.1. Débito imputado aos responsáveis solidários Astolfo Gomes Fuscaldi e José Eduardo Pinto Moreira:
	Data de ocorrência
	Valor histórico (R$) 
	Débito/ Crédito

	1º/6/2011
	44.820,00
	Débito

	19/8/2011
	101,20
	Crédito

9.3.2. Débito imputado aos responsáveis solidários: Astolfo Gomes Fuscaldi, José Eduardo Pinto Moreira e Talento Produções Limitada
	Data de ocorrência
	Valor histórico (R$) 
	Débito/ Crédito

	1º/6/2011
	4.455,00
	Débito

9.4. aplicar a Astolfo Gomes Fuscaldi, José Eduardo Pinto Moreira e à empresa Talento Produções Ltda - Me sanção pecuniária individual prevista no artigo 57 da Lei 8.443/1992, c/c o artigo 267 do Regimento Interno/TCU, fixando-lhes o prazo de quinze dias, a contar da notificação, para que comprovem, perante o Tribunal (artigo 214, inciso III, alínea "a", do Regimento Interno do TCU) , o recolhimento da dívida ao Tesouro Nacional, atualizada monetariamente desde a data do acórdão proferido por este Tribunal até a do efetivo recolhimento, se paga após o vencimento, na forma da legislação em vigor:
	Responsável
	Valor (R$) 

	Astolfo Gomes Fuscaldi
	60.000,00 

	José Eduardo Pinto Moreira
	60.000,00

	Talento Produções Ltda - Me
	8.000,00

9.5. autorizar, desde logo, a cobrança judicial das dívidas, caso não atendidas as notificações, nos termos do artigo 28, inciso II, da Lei 8.443/1992;
9.6. enviar cópia do Acórdão, bem como do relatório e voto que o fundamentam, à Procuradoria da República no Estado de Minas Gerais, nos termos artigo 16, § 3º, da Lei 8.443/1992, c/c o artigo 209, § 7º, do Regimento Interno do TCU, para adoção das medidas cabíveis;
9.7.  enviar cópia do Acórdão, bem como do relatório e voto que o fundamentam, ao Ministério do Turismo e aos responsáveis.

TOMADA DE CONTAS ESPECIAL. Tomada de Contas Especial instaurada em razão de irregularidades na execução do convênio firmado entre o Ministério do Turismo e o Município de Amparo do Serra-MG. Análise de diligências.

Primeira Câmara

Prefeitura de Amparo do Serra - MG.

3. Interessados/Responsáveis:
3.1. Interessado: Ministério do Turismo (05.457.283/0001-19).
3.2. Responsáveis: Astolfo Gomes Fuscaldi (XXX.264.196-XX); José Eduardo Pinto Moreira (XXX.531.346-XX); Talento Produções Ltda - Me (10.344.060/0001-85).

13.1. Ministros presentes: Benjamin Zymler (na Presidência), Walton Alencar Rodrigues (Relator) e Jorge Oliveira.
13.2. Ministro-Substituto presente: Augusto Sherman Cavalcanti.

ACORDAO-COMPLETO-2558575

Acórdão de Relação 8310/2022 - Primeira Câmara

Acórdão de Relação

WALTON ALENCAR RODRIGUES

Adoto, como relatório, instrução cuja proposta foi acolhida pela Secretaria de Controle Externo de Tomada de Contas Especial:
INTRODUÇÃO 
Cuidam os autos de tomada de contas especial instaurada pelo Ministério do Turismo, em desfavor do Sr. Astolfo Gomes Fuscaldi e do Sr. José Eduardo Pinto Moreira, ex-prefeitos de Amparo do Serra/MG, por irregularidade na execução física e financeira relativamente aos recursos repassados ao referido município por força do Convênio 0990/2010 (Siconv 739.390) , que teve por objeto a realização do evento "Festa do Tomate" (peça 1, p. 49-67) . 
HISTÓRICO 
Conforme disposto na cláusula quinta do termo de convênio foram previstos R$ 100.000,00 para a execução do objeto, dos quais R$ 67.500,00 seriam repassados pelo concedente e R$ 32.500,00 corresponderiam à contrapartida. 
Os recursos federais foram repassados mediante a ordem bancária 2011OB800305, no valor de R$ 67.500,00, emitida em 26/5/2011 (peça 1, p. 73) . Houve devolução do valor de R$ 101,20 referente ao rendimento da aplicação financeira (peça 10, p. 13) .
Foi definido na cláusula quarta do convênio que o ajuste vigeria no período de 18/6/2010 a 14/9/2010. No entanto, o convênio vigeu entre 18/6/2010 a 13/8/2011, segundo dados extraídos do Siconv (peça 1, p. 173) . 
O Relatório do Tomador de Contas Especial (peça 1, p. 153-157) concluiu pela existência de prejuízo ao erário oriundo de irregularidades na execução física e financeira do convênio, avaliando o dano em 100% dos recursos repassados e atribuindo a responsabilidade ao Sr. Astolfo Gomes Fuscaldi e ao Sr. José Eduardo Pinto Moreira. No entanto, no Relatório de Auditoria 41/2016, com base na data de liberação dos recursos e no período de vigência do convênio, a CGU verificou que a execução do ajuste ocorreu integralmente na gestão do Sr. José Eduardo Pinto Moreira (Gestão: 2/3/2010 a 31/12/2012) , ficando, portanto, prejudicada a imputação de responsabilidade ao Sr. Astolfo Gomes Fuscaldi (peça 1, p. 227-230) .
Com vistas à definição da responsabilidade individual ou solidária pelos atos de gestão inquinados e para fins de promover a adequada caracterização do débito, foram realizadas diligências ao órgão concedente e ao agente financeiro solicitando a prestação de contas do ajuste e os extratos bancários com a movimentação dos recursos repassados ao convenente
A Assessoria Especial de Controle Interno do Ministério do Turismo enviou a documentação composta das peças 8 e 9, enquanto a Caixa Econômica Federal encaminhou os extratos bancários inclusos na peça 10.
A instauração da presente tomada de contas especial foi materializada na Nota Técnica de Reanálise Financeira 727/2013 (peça 1, p. 134-138) , ante a constatação de irregularidades na execução do Convênio 0990/2010, tais como:
1.1. Não apresentação de justificativa para o uso do pregão presencial em detrimento do pregão eletrônico; e 
1.2. Não inserção no Siconv de:
	a) comprovantes das publicações referentes ao pregão e inexigibilidade, propostas de preços da empresa contratada e mapa de lance referente ao pregão;
	b) contrato de exclusividade entre os artistas e a empresa contratada ou comprovantes dos pagamentos dos cachês efetuados aos artistas;
	c) cartas de correções referentes às notas fiscais 206, 264 e 265 da empresa Talento Produções - ME, contendo a discriminação/detalhamento dos serviços e respectivos valores, em conformidade com o plano de trabalho aprovado;
	d) cópias dos comprovantes do pagamento/transferências efetuadas à empresa contratada, onde seja possível identificar valores, contas e beneficiários destes pagamentos;
	e) justificativas acerca do valor devolvido e/ou comprovação dos valores de rendimentos de aplicação financeira dos recursos; e
	f) declaração acerca da guarda dos documentos, conforme determinado na Portaria Interministerial 127/2008, art. 3°, § 30.
Os extratos bancários enviados pela Caixa mostram a seguinte movimentação financeira, perfazendo despesas no total de R$ 100.101,20:
1.3. Transferência Eletrônica Disponível (TED) em 6/8/2010, no valor de R$ 32.500,00 (peça 10, p. 11) ;
1.4. Transferência Eletrônica Disponível (TED) em 9/6/2011, no valor de R$ 67.500,00 (peça 10, p. 12) ;
1.5. Emissão do cheque 900.002 em 19/8/2011, no valor de R$ 101,20 (peça 10, p. 13) .
A documentação enviada pelo Ministério do Turismo revela que o ex-prefeito Astolfo Gomes Fuscaldi declarou em 10/8/2011 que o Município de Amparo do Serra/MG realizou, entre 18 e 19 de junho de 2010, a Festa do Tomate (peça 9, p. 6) .
A relação de pagamentos efetuados indica que a sociedade empresária Talento Produções Ltda. (CNPJ 10.344.060/0001-85) recebeu o total de R$ 100.000,00, sendo R$ 67.500,00 (NF 000264) , em 9/6/2011, e R$ 32.500,00 (NF 000265) , em 6/8/2010 (peça 9, p. 25, 67-71) .
Consta dos autos o aviso de licitação na modalidade pregão realizado para a contratação de infraestrutura de palco, som e luz, para realização da festa do tomate da cidade de Amparo do Serra/MG, no período de 18 a 20/6/2010 (peça 9, p. 78) .
Em 18/6/2010, o convenente celebrou, com a sociedade empresária Talento Produções Ltda., contrato no valor de R$ 33.600,00, objetivando a locação de infraestrutura de palco, som e luz para realização da festa do tomate da cidade de Amparo do Serra/MG (peça 9, p. 95) .
Para a realização dos shows artísticos, a Talento Produções Ltda. foi contratada mediante inexigibilidade licitatória, por deter a exclusividade da Banda Expresso e Companhia, do artista Marcelinho de Lima e Camargo, bem como das bandas Focus e Companhia do Forró. O valor total foi fixado em R$ 66.400,00 (contrato 23/2010, de 18/6/2010, peça 9, p. 100-101) . As cartas de exclusividades dos artistas encontram-se na peça 9, p. 103-106.
De acordo com a Nota Técnica de Reanálise 964/2012, o MTur aprovou, em parte, a execução do objeto conveniado, concluindo que a documentação encaminhada não foi suficiente para comprovar apenas as despesas relacionadas ao item "banheiros químicos" (R$ 6.600,00) e "apresentação da Banda do Forró" (R$ 4.700,00) . Assim, no aspecto técnico, o MTur entendeu que o convenente deveria devolver a quantia de R$ 7.526,30, em razão da proporcionalidade entre a aplicação dos recursos federais e municipais no objeto conveniado.
A Nota Técnica de Reanálise Financeira 727/2013 (peça 1, p. 134-138) , que subsidiou a instauração desta TCE, não contestou a Nota Técnica de Reanálise 964/2012. Na análise financeira, o MTur considerou outros indícios para a impugnação da totalidade dos recursos, conforme anotado no item 8 desta instrução. Podemos concluir, então, que o concedente impugnou a prestação de contas do Convênio 0990/2010, mas não questionou a realização da Festa do Tomate no município de Amparo do Serra/MG.
Assim, na instrução à peça 11, com fundamento no art. 93 da Lei 8.443/1992, nos arts. 169, inciso VI, e 213 do RI/TCU, bem como no art. 6º, inciso I, c/c o art. 19 da IN/TCU 71/2012, foi proposto o arquivamento do presente processo, por racionalização administrativa e economia processual, sem cancelamento do débito de R$ 7.526,30 a ser atribuído aos responsáveis Astolfo Gomes Fuscaldi (XXX.264.196-XX) e José Eduardo Pinto Moreira (CPF: XXX.531.346-XX) , a cujo pagamento continuariam obrigados para que lhes pudesse ser dada quitação. 
O MPTCU emitiu o Parecer à peça 13, concluindo:
 (...) em linha com a proposição da unidade técnica, manifesta-se pelo arquivamento da presente tomada de contas especial, nos termos do art. 93 da Lei 8.443/1992, sem o cancelamento do débito, a cujo pagamento continuará obrigado os responsáveis para que lhes seja dada a devida quitação, sem prejuízo de se determinar à Secex/MG que envie cópia do acórdão a ser proferido, acompanhado de cópia do parecer da unidade técnica, ao MTur, sem prejuízo de recomendar àquele Ministério que adote as medidas cabíveis para obter o ressarcimento do erário por outros meios adequados, atentando, ainda, para a previsão contida no art. 15, inciso IV, da IN TCU 71/2012, que autoriza a consolidação dos diversos débitos do mesmo responsável com vistas à instauração de tomada de contas especial. 
Por meio do despacho à peça 14, o Relator divergiu da proposta desta Unidade Técnica, ao considerar que o conjunto de irregularidades verificadas nos autos:
 (...) impede que se estabeleça o nexo de causalidade entre os recursos que foram sacados da conta única do convênio e o objeto executado. Como agravante, tem-se que o evento cuja execução foi considerada parcialmente cumprida pelo MTur ocorreu no período de 18 a 20 de junho de 2010, o convênio foi assinado na data do primeiro dia do evento, em 18/6/2010, e os recursos federais foram repassados somente quase um ano depois, em 26/5/2011.
Em 30/10/2017, foi elaborada, ainda na então Secex-MG, instrução de citação (peça 15) , com a anuência, por meio de delegação de competência, do Diretor daquela Unidade (peça 16) , nos seguintes moldes:
CITAÇÃO:
Irregularidade: não comprovação da boa e regular aplicação dos recursos transferidos em razão da ausência do nexo de causalidade entre os recursos federais transferidos e o objeto do Convênio 990/2010, visto que, embora o Ministério do Turismo tenha aprovado parcialmente a execução física do objeto conveniado, por meio da Nota Técnica de Reanálise 964/2012, o tomador de contas reprovou a execução financeira da avença, mediante a Nota Técnica de Reanálise Financeira 727/2013, em razão das constatações atreladas à conduta de cada responsável.
Responsáveis solidários:
- José Eduardo Pinto Moreira (CPF: XXX.531.346-XX) , ex-prefeito
Conduta: não comprovar a boa e regular aplicação dos recursos transferidos em razão da ausência do nexo de causalidade entre os recursos federais transferidos e o objeto do Convênio 0990/2010, visto que embora, por meio da a Nota Técnica de Reanálise 964/2012, o MTur tenha aprovado parcialmente a execução física do objeto conveniado, mediante a Nota Técnica de Reanálise Financeira 727/2013 (peça 1, p. 134-138) , que subsidiou a instauração da TCE, o tomador de contas reprovou a execução financeira da avença. Foi constatado que:
	a) a execução financeira foi reprovada em razão de irregularidades nos dois procedimentos licitatórios que resultaram na contratação da sociedade empresária Talento Produções Ltda. para a realização do evento, levando em conta que: 
	a.1) quanto ao pregão presencial, o convenente não apresentou cópias da publicação do aviso de licitação no Diário Oficial da União e em meio eletrônico, na internet, conforme determina o art. 11, inciso I, alínea "a", do Decreto 3.555/2000; das propostas de preços das empresas participantes; e do mapa de lances.
	a.2) ademais, não houve a devida justificativa para a adoção do pregão presencial, em detrimento da sua forma eletrônica, o que afronta o parágrafo único do item II da Cláusula Terceira do Termo de Convênio (peça 9, p. 35) . A utilização do pregão presencial deve ser justificada, conforme o art. 4°, § 1°, do Decreto 5.450/2005 e os §§ 1° e 2º do art. 49 da Portaria Interministerial 127/2008.
	b) no tocante à contratação dos shows artísticos por inexigibilidade de licitação, foram apresentadas cartas de exclusividade de representação apenas para os dias e local do evento, em detrimento dos contratos de exclusividade exigidos pelo inciso III do art. 25 da Lei 8.666/93 e em afronta à alínea "oo" do item II da Cláusula Terceira do Termo de Convênio (peça 9, p. 35) ;
	c) ainda quanto à contratação da promotora dos shows artísticos, o convenente não apresentou a publicação da inexigibilidade de licitação, tampouco a justificativa dos preços. 
	d) a Prefeitura de Serra do Amparo/MG também não apresentou qualquer documento que comprove o pagamento dos cachês aos artistas que eventualmente se apresentaram, o que configura mais um descumprimento do Termo de Convênio, especificamente, da alínea "pp" do item II da Cláusula Terceira (peça 9, p. 35) . 
	e) a falha na publicidade das licitações, associada ao uso indevido do pregão presencial e à coincidência da contratação da mesma empresa por meio do aludido pregão e da inexigibilidade, além da falta de justificativa para os valores licitados são indícios de direcionamento do certame para a Empresa Talento Produções Ltda. e de superfaturamento dos preços dos serviços;
	f) conforme a Portaria 81, de 9/4/2013, foi instaurado inquérito civil público, pela Procuradoria da República do Estado de Minas Gerais, para apurar possíveis indícios de irregularidades na execução do Convênio Siafi 739.390, firmado entre o Ministério do Turismo e o Município de Amparo do Serra/MG; 
	g) as notas fiscais 206, 264 e 265 (peça 9, p. 69 a 71) , emitidas pela Talento Produções Ltda., nos valores de R$ 32.500,00, R$ 33.900 e R$ 33.600,00, não contém a identificação do número do convênio e o atesto do recebimento dos serviços. 
	h) nos extratos bancários acostados aos autos (peça 10, p. 11 e 12) , não é possível identificar os beneficiários das duas transferências eletrônicas disponíveis (TED) . 
	i) como agravante, tem-se que o evento ocorreu no período de 18 a 20 de junho de 2010, o convênio foi assinado na data do primeiro dia do evento, em 18/6/2010, e os recursos federais foram repassados somente quase um ano depois, em 26/5/2011.
- Talento Produções Ltda. (CNPJ 10.344.060/0001-85) , empresa contratada
	Conduta: receber pagamentos oriundos de recursos federais sem que ficasse demonstrada a realização do evento "Festa do Tomate" (peça 1, p. 49-67) , considerando a ausência de nexo entre os documentos constantes dos autos e a execução física do objeto, uma vez que: 
	a) no tocante à contratação dos shows artísticos por inexigibilidade de licitação, foram apresentadas cartas de exclusividade de representação apenas para os dias e local do evento, em detrimento dos contratos de exclusividade exigidos pelo inciso III do art. 25 da Lei 8.666/93 e em afronta à alínea "oo" do item II da Cláusula Terceira do Termo de Convênio (peça 9, p. 35) ;
	b) não apresentou qualquer documento que comprove o pagamento dos cachês aos artistas que eventualmente se apresentaram, o que configura mais um descumprimento do Termo de Convênio, especificamente, da alínea "pp" do item II da Cláusula Terceira (peça 9, p.35) ;
	c) as notas fiscais 206, 264 e 265 (peça 9, p. 69 a 71) emitidas pela Talento Produções Ltda., nos valores de R$ 32.500,00, R$ 33.900 e R$ 33.600,00, não contém a identificação do número do convênio e o atesto do recebimento dos serviços;
	d) nos extratos bancários acostados aos autos (peça 10, p. 11 e 12) , não é possível identificar os beneficiários das duas transferências eletrônicas disponíveis (TED) . 
	e) como agravante, tem-se que o evento ocorreu no período de 18 a 20 de junho de 2010, o convênio foi assinado na data do primeiro dia do evento, em 18/6/2010, e os recursos federais foram repassados somente quase um ano depois, em 26/5/2011.
Os responsáveis foram citados, consoante quadro a seguir:
	Responsável
	Ofício/Secex-MG
	Data
	Peça
	AR recebido em
	Peça

	José Eduardo Pinto Moreira
	2920/2017
	12/12/2017
	22 a 25
	20/12/2017
	36 e 38

		2921/2017
	12/12/2017
	26 a 29
	20/12/2017
	35 e 39

	Talento Produções Ltda
	2922/2017
	12/12/2017
	30 a 33
	21/12/2017
	34 e 37

A empresa Talento Produções Ltda. não apresentou resposta, tendo sido considerada revel; o Sr. José Eduardo Pinto Moreira apresentou suas alegações de defesa (peça 41) , que foram examinadas consoante instrução à peça 43, que encaminhou proposta de mérito considerando revel a empresa e, ao mesmo tempo, excluindo-a da relação processual; além disso, a proposta da Secex-MG, com a qual anuíram o Diretor (peça 44) e o Titular (peça 45) , rejeitou parcialmente as alegações de defesa do Sr. José Eduardo Pinto Moreira, propondo o julgamento das contas irregulares, sem débito, aplicando ao responsável a multa prevista no art. 58 da LO/TCU.
Por sua vez, o MP/TCU proferiu parecer (peça 46) em que, resumidamente, propõe ao Relator:
a) a restituição dos autos à unidade técnica com vistas à obtenção de mais informações sobre os desdobramentos do inquérito civil público instaurado pela Procuradoria da República do Estado de Minas Gerais para apurar possíveis indícios de irregularidades no Convênio 990/2010 (Siconv 739.390) ; e
b) o envio do ofício de citação da Talento Produções Ltda. ao endereço do advogado por ela constituído no TC Processo 024.246/2016-6 (peças 17, 19 e 22 daqueles autos) .
E completou o Parquet (peça 46, item 17) :
Caso não seja acolhida nenhuma das medidas ora alvitradas, este membro do Ministério Público de Contas manifesta-se de acordo com a proposta da Secex/MG (peça 43, p. 13, e peças 44 e 45) , sugerindo, contudo, que, para fins de julgamento pela irregularidade das contas do Sr. José Eduardo Pinto Moreira, com base no art. 16, inciso III, alínea "b", da Lei 8.443/1992, e aplicação da multa do art. 58, inciso I, da mesma lei, sejam também consideradas as irregularidades relativas à ausência de publicação do aviso de licitação no DOU e em meio eletrônico e à não apresentação das propostas de preços das empresas participantes e do mapa de lances.
Por fim, por meio de despacho de 15/8/2019 (peça 47) , o Relator, Ministro Walton Alencar Rodrigues, restituiu os autos para instrução, desta feita, pela primeira vez à Secex-TCE, consignando:
Trata-se de tomada de contas especial instaurada pelo Ministério do Turismo (Mtur) contra Astolfo Gomes Fuscaldi e José Eduardo Pinto Moreira, Prefeitos do Município de Amparo do Serra/MG de 1º/1/2009 a 1º/3/2010 e de 2/3/2010 a 31/12/2012, respectivamente, em razão de irregularidades na execução físico-financeira do Convênio 990/2010 (Siconv 739390) , cujo objeto era a realização da Festa do Tomate.
Vigente de 18/6/2010 a 13/8/2011, foram repassados R$ 67.500,00 para a execução do objeto, por meio da ordem bancária 2011OB800305, com crédito em 1º/6/2011, praticamente um ano após o evento (peça 1, p. 73 e peça 10, p. 12) . A contrapartida devida pelo município, de R$ 32.500,00, foi depositada na conta corrente específica em 1º/7/2010 (peça 10, p. 10) .
A empresa Talento Produções Ltda. foi contratada para a promoção do evento, ocorrido nos dias 18 e 19/6/2010, da seguinte forma:
 mediante pregão presencial, para montagem de palco, sonorização e iluminação, por R$ 33.600,00;
 por inexigibilidade de licitação, para a apresentação das Bandas Expresso e Companhia, Focus e Companhia do Forró, assim como do artista Marcelinho de Lima e Camargo, por R$ 66.400,00;
Após tentativas de saneamento do processo de contas, a Nota Técnica de Reanálise Financeira 727/2013 registrou a impugnação parcial da execução do objeto, referente a banheiros químicos (R$ 6.600,00) e à apresentação da Banda Cia do Forró (R$ 4.700,00) e total da execução financeira, haja vista a inobservância dos normativos referentes à comprovação de despesas no Siconv. Ficou consignada a devolução de R$ 101,20 referente a rendimentos da aplicação financeira (peça 1, p. 134-138) ;
Instaurada a TCE, o Mtur concluiu pela ocorrência de prejuízo ao erário oriundo de irregularidades na execução física e financeira do convênio, avaliando o dano em 100% dos recursos repassados e atribuindo a responsabilidade a Astolfo Gomes Fuscaldi e a José Eduardo Pinto Moreira, ex-prefeitos (peça 1, p. 153-157) .
O Controle Interno entendeu que o convênio foi integralmente executado por José Eduardo Pinto Moreira, razão por que afastou a responsabilidade de Astolfo Gomes Fuscaldi e concluiu pela irregularidade das contas do gestor dos recursos públicos transferidos (peça 1, p. 227-235) .
Em 21/9/2017, divergi da proposta de mérito formulada pela Secex-MG, por assente nos autos irregularidades que impedem o estabelecimento do nexo de causalidade entre os recursos transferidos e as despesas realizadas. Determinei, nessa razão, a "citação dos responsáveis, bem como da Empresa Talento Produções Ltda., pelo valor total dos recursos federais repassados por meio do Convênio 0990/2010, para que justifiquem as irregularidades já levantadas e outras mais eventualmente identificadas pela unidade técnica, ou recolham o débito aos cofres públicos" (peça 14) .
Foram citados José Eduardo Pinto Moreira e a empresa Talento Produções Ltda. (peças 26 e 30) . O ex-prefeito apresentou alegações de defesa (peça 41) , enquanto a empresa manteve-se silente.
Após a análise da unidade técnica (peças 43-45) e a oitiva do MPTCU (peça 46) , verifico a necessidade de saneamento dos autos. 
Isso porque há informações conflitantes acerca da atuação de Astolfo Gomes Fuscaldi na gestão do Convênio 990/2010 (Siconv 739390) , como pontuo a seguir:
 a Controladoria-Geral da União registrou o afastamento de Astolfo Gomes Fuscaldi do cargo de prefeito do Município de Amparo do Serra/MG pelo período compreendido entre 2/3/2010 a 31/12/2012 (peça 1, p. 227-230) ;
 José Eduardo Pinto Moreira assumiu o cargo de prefeito em 2/3/2010, em razão do afastamento de Astolfo Gomes Fuscaldi para tratamento de saúde, pelo prazo de 90 dias, conforme termo de posse juntado à peça 1, p. 193;
 O convênio foi subscrito por José Eduardo Pinto Moreira (peça 9, p. 29-47) , que foi o responsável pelos atos preparatórios para a realização do evento, emitidos no dia de início do evento (peça 1, p. 195, 197, 199-201, 203, 205-209) ;
 Astolfo Gomes Fuscaldi prestou contas em 10/8/2011 (peça 9, p. 5, 23-28) , assim como autorizou a Caixa a promover o débito de R$ 32.500,00 e R$ 67.500,00 na conta corrente específica do convênio, em 6/8/2010 e em 3/6/2011, respectivamente, para pagamento à empresa Talento Produções Ltda. (peça 9, p. 67-68) .
Feitas tais considerações e com fulcro no art. 157 do Regimento Interno do TCU, restituo os autos à SecexTCE para que, observadas as informações e análises já empreendidas neste processo de contas especiais, estabeleça a correta cadeia de responsabilização.
Assim, de modo a estabelecer "a correta cadeia de responsabilização" a Secex/TCE propôs (peças 50, 51 e 52) a seguinte diligência, autorizada pelo Relator deste processo (peça 53) :
a) ao município de Amparo do Serra/MG para que INFORME, por escrito, detalhadamente, no prazo de 15 dias, a cadeia de titularidade e substituição eventual completa da gestão do cargo de Prefeito municipal, no período de gestão que vai de 1/1/2009 a 31/12/2012 (que, de antemão, se sabe terem sido alternados entre o Titular, Sr. Astolfo Gomes Fuscaldi, CPF XXX.264.196-XX, e seu então vice (substituto eventual) , o Sr. José Eduardo Pinto Moreira, CPF: XXX.531.346-XX) , considerando:
a.1) os períodos exatos de quem representou legalmente o município no cargo de Prefeito na gestão considerada (2009-2012) , informando os intervalos de cada um (data de início e de término) , motivo de posse e de afastamento, se possível com comprovantes documentais, como atestados médicos, termos de posse, licenças-médicas, publicações no Diário Oficial, Portarias e outros documentos que se mostrem comprobatórios;
a.2) a necessidade de, entre tais intervalos de gestão, restar especificamente comprovado qual a data em que se encerrou a substituição que se iniciou em 2/3/2010 pelo Sr. José Eduardo Pinto Moreira, que tomou posse na presença da Câmara dos Vereadores por ocasião de licença-médica do Titular, Sr. Astolfo Gomes Fuscaldi (o término dessa licença e a data em que o Titular reassumiu as funções é informação imprescindível a completar alínea "a.1" retro) ;
A Secex/TCE, verificando que o Parquet, à peça 46, p. 3, item 16, mencionou a existência de inquérito civil público do MPF a respeito do Convênio 990/2010 (Siconv 739390) , também propôs (peças 50, 51 e 52) e foi autorizada pelo Relator (peça 53) diligencia a Procuradoria da República em Minas Gerais para que forneça informações sobre desdobramentos/resultados de eventual inquérito civil público a respeito do Convênio 990/2010 (Siconv 739390) , versando sobre recursos federais repassados pelo Ministério do Turismo ao município de Amparo do Serra/MG. 
Em resposta o Município de Amparo do Serra/MG enviou a documentação à peça 58 e a Procuradoria da República em Minas Gerais enviou as informações solicitadas pelo Ofício 4/2020 (peças 62 e 63) . 
Após análise das diligências retromencionadas, a Secex/TCE concluiu (peças 65, 66 e 67) :
29.1.	Quanto ao Sr. José Eduardo Pinto Moreira (Gestão: 2/3/2010 a 30/6/2010) , em que pese ele haver sido citado (peça 15 e 16) , quando deveria apenas ter sido ouvido em audiência, a proposta de mérito da Secex/MG foi a seguinte (peça 43, 44 e 45) :
74.3. Rejeitar parcialmente as alegações de defesa apresentadas pelo Sr. José Eduardo Pinto Moreira (CPF: XXX.531.346-XX) , ex-prefeito do Município de Amparo do Serra/MG, e julgar irregulares as suas contas, com fundamento nos arts. 1º, inciso I, 16, inciso III, alínea "b", da Lei 8.443/1992 c/c os arts. 19, parágrafo único, e 23, inciso III, da mesma Lei, e com arts. 1º, inciso I, 209, inciso II, 210, § 1º, e 214, inciso III, do Regimento Interno do TCU. 
74.4. Aplicar ao Sr. José Eduardo Pinto Moreira (CPF: XXX.531.346-XX) , ex-prefeito do Município de Amparo do Serra/MG, a multa prevista no art. 58, inciso I, da Lei 8.443/1992 c/c o art. 268, inciso I, do Regimento Interno, com a fixação do prazo de quinze dias, a contar da notificação, para comprovar, perante o Tribunal (art. 214, inciso III, alínea "a", do Regimento Interno) , o recolhimento da dívida aos cofres do Tesouro Nacional, atualizada monetariamente desde a data do acórdão que vier a ser proferido até a do efetivo recolhimento, se for paga após o vencimento, na forma da legislação em vigor. 
74.5. Autorizar, desde logo, nos termos do art. 28, inciso II, da Lei 8.443/1992 c/c o art. 219, inciso II, do RI/TCU, a cobrança judicial da dívida caso não atendida a notificação.
29.1.2.  Assim, tendo em vista que a proposta acima é apropriada às seguintes irregularidades a ele imputadas, não se vislumbra necessárias novas medidas.
- Quanto ao pregão presencial, o convenente não apresentou cópias da publicação do aviso de licitação no Diário Oficial da União e em meio eletrônico, na internet (art. 11, inciso I, alínea "a", do Decreto 3.555/2000) , bem como das propostas de preços das empresas participantes e do mapa de lances.
- Não houve a devida justificativa para a adoção do pregão presencial, em detrimento da sua forma eletrônica, o que afronta o parágrafo único do item II da Cláusula Terceira do Termo de Convênio, e a utilização do pregão presencial deve ser justificada, conforme o art. 4°, § 1°, do Decreto 5.450/2005 e os §§ 1° e 2º do art. 49 da Portaria Interministerial 127/2008. 
- No tocante à contratação dos shows artísticos, por inexigibilidade de licitação, foram apresentadas cartas de exclusividade de representação apenas para os dias e local do evento, em detrimento dos contratos de exclusividade exigidos pelo inciso III do art. 25 da Lei 8.666/1993, e em afronta à alínea "oo" do item II da Cláusula Terceira do Termo de Convênio. 
29.2.	Quanto ao Sr. Astolfo Gomes Fuscaldi (gestão 1/1/2009 a 1/3/2010 e 1/7/2010 a 31/12/2012) , foi proposta nova citação nos seguintes termos:
Irregularidade 1: não-comprovação da execução física do objeto do convênio Evidências da irregularidade: documentos técnicos presentes na peça 1, p. 103-106.
Normas infringidas: Art. 37, caput, c/c o art. 70, parágrafo único, da Constituição Federal de 1988; art. 93, do Decreto-lei 200, de 25 de fevereiro de 1967; art. 50, §3º, da Portaria Interministerial 127/2008, e Termo do Convênio 990/2010 (cláusula terceira, item II, alínea "a" e Clausula Décima Segunda, Parágrafo Segundo, Alínea "f") .
Conduta: apresentar de forma incompleta a documentação relativa à prestação de contas dos recursos federais repassados por meio do convênio 0990/2010 (Siconv 739.390) , que teve por objeto a realização do evento "Festa do Tomate" (peça 1, p. 49-67) 
Nexo de causalidade: A não apresentação de documentos que comprovassem a execução física dos itens previstos no plano de trabalho resultou na presunção de dano ao erário.
Culpabilidade não há excludentes de ilicitude, de culpabilidade e de punibilidade; é razoável supor que o responsável tinha consciência da ilicitude de sua conduta; era exigível conduta diversa da praticada, qual seja, comprovar por meio de documentos a efetiva execução física e financeira de todos os itens previstos no plano de trabalho. 
Irregularidade 2: ausência de comprovação de que as empresas que não detinham direitos de exclusividade, contratadas irregularmente por inexigibilidade, pagaram o cachê de bandas ou cantores que realizaram o evento.
Evidências da irregularidade: documentos técnicos presentes nas peças 1, 9 e 10.
Normas infringidas: Art. 70, parágrafo único, da Constituição Federal de 1988; art. 93, do Decreto-lei 200, de 25 de fevereiro de 1967; art. 50, §3º, da Portaria Interministerial 127/2008, Acórdão 96/2008-TCU-Plenário, Acórdão 1435/2017-TCU-Plenário e Termo do Convênio 990/2010 (cláusula terceira, item II, alíneas "oo" e "pp".
Conduta: não apresentar notas fiscais e recibos (ou outros documentos equivalentes) emitidos em nome das bandas e cantores e assinados por seus representantes legais ou pelos seus empresários exclusivos, sendo essa representação ou exclusividade registrada em cartório.
Nexo de causalidade: A não apresentação de notas fiscais e recibos (ou outros documentos equivalentes) emitidos em nome das bandas e cantores e assinados por seus representantes legais ou pelos seus empresários exclusivos impediu comprovação do nexo causal entre os recursos federais transferidos e os pagamentos efetuados, visto que não se provou que os valores pagos ao intermediário contratado efetivamente foi repassado as banda e artistas que realizaram shows, resultando em presunção de prejuízo ao erário.
Culpabilidade: não há excludentes de ilicitude, de culpabilidade e de punibilidade; é razoável supor que o responsável tinha consciência da ilicitude de sua conduta; era exigível conduta diversa da praticada, qual seja, assegurar que as bandas e cantores que se apresentaram no evento efetivamente receberam o valor dos pagamentos especificados no plano de trabalho.
Débito referente às irregularidades 1 e 2:
	Data de ocorrência
	Valor histórico (R$) 
	Débito/ Crédito

	9/6/2011
	67.500,00
	Débito

	19/8/2011
	101,20
	Crédito

	Valor atualizado do débito, sem juros, em 4/7/2020 (peça 64) : R$ 108.024,14
Cofre credor: Tesouro Nacional.
30.	Após o pronunciamento da Secex/TCE, de 8/7/2020, a comunicação foi efetivada, conforme o seguinte documento (peça 29) :
	Responsável
	Documento
	Peça
	Dt da Ciência
	Peça

	Astolfo Gomes Fuscaldi
	Ofício 35275/2020-TCU/Secomp-4
	70
	20/7/2020
	74 

31.	O Sr. Astolfo Gomes Fuscaldi apresentou defesa às peças 78, 79 e 80 a seguir analisadas.
EXAME TÉCNICO
32.	Alegações de defesa apresentadas pelo Sr. Astolfo Gomes Fuscaldi peças 78, 79 e 80:
32.1.	Inicialmente, a defesa alegou ilegitimidade passiva do responsável, pois defendeu que ele se encontrava afastado para cuidar de sua saúde na data de liberação dos recursos e no período de vigência do convênio, tendo a execução do ajuste ocorrido integralmente na gestão do Sr. José Eduardo Pinto Moreira (Gestão: 02/03/2010 a 30/06/2010) . 
32.2.	Citou que a pessoa jurídica Talento Produções, e seu administrador, Alex Pataro Reis se beneficiaram da contratação direta, e assim entendeu que ela deve responder pela improbidade (artigo 3º da Lei de Combate à Improbidade) .
32.3.	Ressaltou que a ausência de oportunidade prévia ao responsável, configura quebra do direito constitucional ao contraditório à ampla defesa.
32.4.	Adentrando no mérito, relatou que a contratação foi realizada com fulcro no artigo 25, inciso III da Lei 8.666/93, perfeitamente formalizada e lícita. Ademais, os serviços foram devidamente prestados e inexistiu prejuízo ao erário público!
32.5.	Assim, argumentou que ainda que eventualmente subsista alguma irregularidade formal, esta não invalida o procedimento, nem tampouco torna o autor desonesto ou desleal, pois não houve qualquer benefício indevido ou demonstração de danos ao erário público.
32.6.	Invocou "o princípio da proibição do excesso" e a Lei 9.784/1999, visando estabelecer uma 'proibição de excesso', uma proporcionalidade adequada ao presente caso que entende ser carente de provas robustas capazes de manter o responsável como réu num processo administrativo disciplinar. 
32.7.	Por fim, acreditando que restou demonstrada a boa-fé do responsável, a ausência de dano, a atuação imediata para solucionar a irregularidade, bem como, o seu histórico favorável, requereu (peça 78, p. 12) : "o recebimento desta defesa para fins de que seja arquivado o presente processo por manifesta regularidade das contas do Requerido".
33.	Análise:
33.1.	Quanto à alegação de ilegitimidade passiva do responsável, ela não pode ser acatada, pois a gestão do Sr. José Eduardo Pinto Moreira foi apenas de quatro meses (2/3/2010 a 30/6/2010) e ele não geriu recursos federais, uma vez que a ordem bancária 2011OB800305, no valor de R$ 67.500,00 foi emitida em 26/5/2011.
33.2.	Quanto ao argumento de que a pessoa jurídica Talento Produções, e seu administrador, Alex Pataro Reis deveriam responder pela improbidade, de fato na irregularidade de "ausência de comprovação de que as empresas, que não detinham direitos de exclusividade, pagaram o cachê de bandas ou cantores que realizaram o evento" poderia se cogitar a responsabilização da empresa contratada, uma vez que recebeu recursos federais pagos pela entidade convenente, provenientes do convênio em epigrafe, e não se comprovou o pagamento às bandas contratadas.
33.2.1.	Observa-se, entretanto, que o contrato firmado com a entidade convenente (peça 9, p. 100-101) não estabelece a obrigação de a empresa contratada apresentar e guardar notas fiscais e recibos dos pagamentos efetuados às bandas e artistas. 
33.2.2.	Além disso, o art. 174, do Código Tributário Nacional dispõe que "a ação para a cobrança do crédito tributário prescreve em cinco anos, contados da data da sua constituição definitiva", enquanto que o art. 195, parágrafo único, estabelece que "os livros obrigatórios de escrituração comercial e fiscal e os comprovantes dos lançamentos neles efetuados serão conservados até que ocorra a prescrição dos créditos tributários decorrentes das operações a que se refiram". 
33.2.3.	Assim, a empresa contratada não tem qualquer obrigação contratual ou legal de apresentar e guardar as notas fiscais emitidas por um prazo superior a cinco anos, o que já ocorreu, tendo em vista que o último pagamento foi realizado em 9/6/2011 (peça 9, p. 25) . Não tendo como se lhe exigir provas que pudessem comprovar a correta execução financeira do objeto do convênio, não deve ser responsabilizada no presente processo. 
33.2.4.	Nesse sentido é o Voto do Exmo. Ministro Relator Marcos Bemquerer, que fundamentou o Acórdão 10047/2015-TCU-Segunda Câmara:
28. Quanto à empresa MR Promoções e Eventos, penso que não se deve imputar à sociedade empresária responsabilidade pelo débito apurado nestes autos, porque a obrigação de comprovar a aplicação de recursos públicos no objeto pactuado é do administrador público, haja vista o ônus decorrente das normas mencionadas no item 25 supra de comprovar o correto emprego das verbas federais percebidas, mediante a apresentação de documentos que atestem, de modo claro, os gastos e o correspondente liame de causalidade entre as despesas efetuadas e os recursos recebidos. 
29. Como bem assentou a unidade técnica, 'não havendo previsão contratual de que a empresa deveria entregar à Prefeitura de Palmeirina as notas fiscais e recibos dos pagamentos efetuados às bandas e não havendo mais a obrigação legal de a empresa guardar os documentos fiscais após cinco anos do fato, concluiu-se que seu direito de defesa resta prejudicado'  
33.3.	Quanto à alegação de ausência de oportunidade prévia ao responsável (ferindo o direito ao contraditório à ampla defesa) , cabe esclarecer que na fase interna da TCE ainda não se tem propriamente um processo, mas sim mero procedimento de controle, já que ainda não se estabeleceu um litígio. Nessa fase inicial, embora haja a previsão de notificação para que o responsável traga aos autos os documentos que entenda úteis para o esclarecimento da situação, o fato de esta notificação ou citação não ter sido realizada não invalida os atos processuais adotados no âmbito da Corte de Contas.
33.3.1. Isso ocorre porque o momento próprio para a defesa do responsável é a fase externa da TCE, que ocorre no âmbito dos Tribunais de Contas. É nessa segunda fase que devem ser observados os princípios constitucionais da ampla defesa e do contraditório, com a rigorosa observância do devido processo legal consubstanciado na Lei 8.443, de 16 de julho de 1992, e demais normas pertinentes.
33.3.2. No caso, os princípios constitucionais do contraditório e da ampla defesa se concretizaram com a citação válida pelo TCU, com a devida apreciação das alegações de defesa aduzidas pelo responsável e com a oportunidade de interpor recursos, ocasiões em que o ex-gestor pode refutar as acusações contra ele formuladas.
33.3.3. Neste sentido é a jurisprudência desta Corte (Acórdão 3487/2010-TCU-Primeira Câmara, 4.737/2008 - TCU - 2a Câmara, 2.041/2008 - TCU - 2a Câmara, 1.941/2008 - TCU - Plenário, 2.998/2008- TCU - 2a Câmara, 2.599/2008 - TCU - 2a Câmara e 1.467/2008 - TCU - Plenário) .
33.3.4. Adentrando no mérito, a defesa alegou que a contratação foi formalizada e lícita e os serviços foram devidamente prestados, contudo não apresentou os documentos capazes de demonstrar tais afirmações de acordo com o Termo do Convênio 990/2010 (cláusula terceira, item II, alínea "pp" e Clausula Décima Segunda, Parágrafo Segundo, Alínea "f", in verbis: 
CLAUSULA TERCEIRA - DAS OBRIGAÇÕES DOS PARTÍCIPES
 (...) 
II. Compete ao CONVENENTE:
 (...) 
pp) encaminhar ao CONCEDENTE documento comprobatório do efetivo recebimento do cachê por parte dos artistas, e/ou bandas, e/ou grupos, emitido pelo contratante dos mesmos.
 (...) 
CLÁUSULA DÉCIMA SEGUNDA - DA PRESTAÇÃO DE CONTAS
 (...) 
f) comprovação, por meio de fotografia, jornal, vídeo, cd's, dvd's, entre outros, de cada meta/etapa especificada no Plano de Trabalho aprovado;
33.3.5. Desse modo, tendo em vista que a defesa não logrou êxito em dirimir as irregularidades a ele atribuídas, rejeita-se as alegações de defesa apresentadas.
Prescrição da Pretensão Punitiva
34.	Vale ressaltar que a pretensão punitiva, conforme Acórdão 1441/2016-TCU-Plenário, Relator Ministro Benjamin Zymler, que uniformizou a jurisprudência acerca dessa questão, subordinase ao prazo geral de prescrição indicado no art. 205, do Código Civil, que é de dez anos, contado da data de ocorrência da irregularidade sancionada, nos termos do art. 189, do Código Civil, sendo este prazo interrompido pelo ato que ordenar a citação, a audiência ou a oitiva do responsável.
35.	No caso em exame, não ocorreu a prescrição, uma vez que a irregularidade sancionada ocorreu em 9/6/2011 (data do débito) , e o ato de ordenação da citação ocorreu em 15/8/2019 (peça 47) .
CONCLUSÃO
36.	Em face da análise promovida no item 33, propõe-se rejeitar as alegações de defesa apresentadas pelo Sr. Astolfo Gomes Fuscaldi. Tendo em vista que não constam dos autos elementos que permitam reconhecer sua boa-fé, sugere-se que suas contas sejam julgadas irregulares, nos termos do art. 202, § 6º, do RI/TCU, com a imputação do débito atualizado monetariamente e acrescido de juros de mora, nos termos do art. 202, §1º, do RI/TCU, aplicando-lhe a multa prevista no art. 57, inciso I, da Lei 8.443/1992.
37.	Em face da análise promovida nos itens 68 a 70 da instrução à peça 43, propõe-se rejeitar parcialmente as alegações de defesa apresentadas pelo Sr. José Eduardo Pinto Moreira (CPF: XXX.531.346-XX) , ex-prefeito do Município de Amparo do Serra/MG. Tendo em vista que não constam dos autos elementos que permitam reconhecer sua boa-fé, sugere-se que suas contas sejam julgadas irregulares, com fundamento nos arts. 1º, inciso I, 16, inciso III, alínea "b", da Lei 8.443/1992 c/c os arts. 19, parágrafo único, e 23, inciso III, da mesma Lei, e com arts. 1º, inciso I, 209, inciso II, 210, § 1º, e 214, inciso III, do Regimento Interno do TCU, aplicando-lhe a multa prevista no art. 58, inciso I, da Lei 8.443/1992. 
38.	Em face da análise promovida no item 33.2, propõe-se excluir da relação processual a sociedade empresária Talento Produções Ltda. (CNPJ 10.344.060/0001-85) .
PROPOSTA DE ENCAMINHAMENTO
 excluir da relação processual a sociedade empresária Talento Produções Ltda. (CNPJ 10.344.060/0001-85) ;
 rejeitar as alegações de defesa do Sr. Astolfo Gomes Fuscaldi (CPF XXX.264.196-XX) ;
 com fundamento nos arts. 1º, inciso I, 16, inciso III, alínea "c", da Lei 8.443/1992 c/c os arts. 19 e 23, inciso III, da mesma Lei, e com arts. 1º, inciso I, 209, inciso III, 210 e 214, inciso III, do Regimento Interno, que sejam julgadas irregulares as contas do Sr. Astolfo Gomes Fuscaldi (CPF XXX.264.196-XX) , prefeito do município de Amparo do Serra/MG, na gestão 2009-2012, e condená-lo ao pagamento das quantias a seguir especificadas, com a fixação do prazo de quinze dias, a contar da notificação, para comprovar, perante este Tribunal (art. 214, inciso III, alínea 'a', do Regimento Interno) , o recolhimento da dívida aos cofres do Tesouro Nacional, atualizada monetariamente e acrescida dos juros de mora, calculados a partir das datas discriminadas, até a data do recolhimento, na forma prevista na legislação em vigor;
	Débito individual: Astolfo Gomes Fuscaldi (CPF XXX.264.196-XX) 
	Data de ocorrência
	Valor histórico (R$) 
	Débito/ Crédito

	9/6/2011
	67.500,00
	Débito

	19/8/2011
	101,20
	Crédito

	Valor atualizado do débito, sem juros, em 5/2/2021 (peça 84) : R$ 123.487,70
 aplicar ao Sr. Astolfo Gomes Fuscaldi (CPF XXX.264.196-XX) , a multa prevista no art. 57 da Lei 8.443/1992;
	e) rejeitar parcialmente as alegações de defesa apresentadas pelo Sr. José Eduardo Pinto Moreira (CPF: XXX.531.346-XX) , ex-prefeito do Município de Amparo do Serra/MG, e julgar irregulares as suas contas, com fundamento nos arts. 1º, inciso I, 16, inciso III, alínea "b", da Lei 8.443/1992 c/c os arts. 19, parágrafo único, e 23, inciso III, da mesma Lei, e com arts. 1º, inciso I, 209, inciso II, 210, § 1º, e 214, inciso III, do Regimento Interno do TCU. 
	f) Aplicar ao Sr. José Eduardo Pinto Moreira (CPF: XXX.531.346-XX) , ex-prefeito do Município de Amparo do Serra/MG, a multa prevista no art. 58, inciso I, da Lei 8.443/1992; 
	g) autorizar, desde logo, nos termos do art. 28, inciso II, da Lei 8.443/1992, a cobrança judicial da dívida, caso não atendidas as notificações;
	h) autorizar, caso requerido, nos termos do art. 26 da Lei n. 8.443/1992, c/c o art. 217 do Regimento Interno do Tribunal, o parcelamento das dívidas em até 36 (trinta e seis) parcelas, corrigidas monetariamente e acrescidas dos devidos encargos legais até a data do pagamento, fixando aos responsáveis o prazo de quinze dias, a contar do recebimento da notificação, para comprovarem, perante o Tribunal, o recolhimento da primeira parcela, e de trinta dias, a contar da parcela anterior, para comprovarem o recolhimento das demais parcelas, esclarecendo que a falta de pagamento de qualquer parcela importará no vencimento antecipado do saldo devedor (§ 2º do art. 217 do Regimento Interno do Tribunal) , sem prejuízo das demais medidas legais;
	i)	 enviar cópia do Acórdão a ser prolatado à Procuradoria da República no Estado de Minas Gerais, nos termos do § 3º do art. 16 da Lei 8.443/1992, c/c o § 7º do art. 209 do Regimento Interno do TCU, para adoção das medidas cabíveis.
	j)	 enviar cópia do Acórdão que vier a ser proferido ao Ministério do Turismo e aos responsáveis, para ciência, informando que a presente deliberação, acompanhada do Relatório e do Voto que a fundamenta, está disponível para a consulta no endereço www.tcu.gov.br/acordaos, além de esclarecer que, caso requerido, o TCU poderá fornecer sem custos as correspondentes cópias, de forma impressa.
	k) 	informar à Procuradoria da República no Estado de Minas Gerais, que a presente deliberação, acompanhada do Relatório e do Voto que a fundamenta, está disponível para a consulta no endereço www.tcu.gov.br/acordaos, além de esclarecer que, caso requerido, o TCU poderá fornecer sem custos as correspondentes cópias, de forma impressa; e
	l) informar à Procuradoria da República no Estado de Minas Gerais que, nos termos do parágrafo único do art. 62 da Resolução TCU 259/2014, os procuradores e membros do Ministério Público credenciados nesta Corte podem acessar os presentes autos de forma eletrônica e automática, ressalvados apenas os casos de eventuais peças classificadas como sigilosas, as quais requerem solicitação formal.
O Ministério Público junto ao TCU diverge, em parte, da proposta da Unidade Técnica, consoante parecer abaixo transcrito:
Trata-se de tomada de contas especial (TCE) instaurada pelo Ministério do Turismo (MTur) em razão de irregularidades na execução física e financeira do Convênio 990/2010 (Siconv 739.390) , celebrado entre a União, por intermédio do MTur, e o Município de Amparo do Serra/MG, que tinha por objeto "incentivar o turismo por meio do apoio à realização do Projeto intitulado 'Festa do Tomate'..." (peça 1, p. 49) .
No âmbito deste Tribunal, em decorrência de determinação de Vossa Excelência (peça 14) , a Secretaria de Controle Externo no Estado de Minas Gerais (Secex/MG) promoveu a citação do Sr. José Eduardo Pinto Moreira - vice-prefeito responsável pela gestão do município à época da realização do evento -, solidariamente com a sociedade empresária Talento Produções Ltda. - ME - contratada para a execução do objeto do ajuste -, em razão de débito no valor histórico de R$ 67.500,00 (peças 22, 26, 30 e 34-36) .
O referido débito seria "decorrente da não comprovação da boa e regular aplicação dos recursos transferidos em razão da ausência do nexo de causalidade entre os recursos federais transferidos e [a execução do] objeto do Convênio..." - o que teria propiciado o "recebimento [pela empresa] de pagamentos oriundos de recursos federais, sem que ficasse demonstrada a realização do evento..." -, uma vez que foram identificadas irregularidades na licitação, contratação e pagamento da referida empresa, devidamente descritas nos respectivos ofícios citatórios (peças 22, 26 e 30) .
A empresa contratada manteve-se silente. Após analisar as alegações oferecidas pelo Sr. José Eduardo Pinto Moreira, a Secex/MG propôs, entre outras medidas, rejeitar parcialmente sua defesa e julgar irregulares suas contas com base no art. 16, inciso III, alínea "b", da Lei 8.443/1992, aplicando-lhe a multa do art. 58, inciso I, da mesma lei (peça 43, p. 13) . Ademais, a unidade técnica sugeriu excluir a Talento Produções Ltda. da relação processual desta TCE.
Em parecer exarado após a manifestação da Secex- MG, considerei consistente e ponderada a análise realizada por aquela unidade técnica, inclusive quanto ao afastamento do débito, ressalvando apenas a proposta de excluir as irregularidades concernentes à falta de publicidade da licitação e contratação da Talento Produções Ltda. Não obstante, dissenti do encaminhamento de mérito por entender prudente obter mais informações sobre os desdobramentos do inquérito civil público instaurado pela Procuradoria da República do Estado de Minas Gerais para apurar possíveis indícios de irregularidades na execução do convênio em análise. Salientei ainda que, caso mantido o entendimento pela condenação em débito, haveria a necessidade de avaliar a pertinência de promover a citação solidária do Sr. Astolfo Gomes Fuscaldi, responsável pela autorização dos pagamentos (peça 46) .
Vossa Excelência, por meio do despacho de peça 47, determinou o retorno dos autos à Secretaria de Controle Externo de Tomada de Contas Especial (Secex-TCE) , atual responsável pelo processo, para reavaliação da cadeia de responsabilização.
Após realização de diligências ao Município de Amparo do Serra/MG e ao Ministério Público Federal (peça 50) , a unidade instrutiva concluiu pela responsabilização do Sr. Astolfo Gomes Fuscaldi e promoveu a sua citação (peça 65) .
Analisadas as alegações de defesa (peças 78-80) , a Secex-TCE propõe, em uníssono, julgar irregulares as contas do Sr. Astolfo Gomes Fuscaldi, condenando-o em débito pela totalidade dos recursos federais transferidos - excluído o saldo de R$ 101,20 devolvido em 19/8/2011 - e aplicando-lhe a multa prevista no art. 57 da Lei 8.443/1992. Propõe ainda, julgar irregulares as contas do Sr. José Eduardo Pinto Moreira, aplicando-lhe a multa prevista no art. 58 da mesma lei (peças 85-87) .
De minha parte, anuo parcialmente à proposta de mérito formulada pela unidade técnica pelos motivos que passo a expor.
Para melhor entendimento, convém rememorar que o Sr. Astolfo Gomes Fuscaldi foi eleito prefeito do Município de Amparo do Serra/MG para o mandato de 2009-2012. No entanto, ele esteve afastado por licença médica entre 2/3/2010 e 30/6/2010, período em que o cargo foi exercido pelo vice-prefeito, José Eduardo Pinto Moreira (peça 58, p. 3) .
Para execução da avença em exame, foi contratada a empresa Talento Produções Ltda. Foram firmados dois contratos, sendo um por meio de pregão presencial, para fornecimento de infraestrutura (palco, som e luz) no valor de R$ 33.600,00 (peça 9, p. 95-96) e outro por inexigibilidade, para a apresentação de shows artísticos no valor de R$ 66.400.00 (peça 9, p. 100-101) .
A "Festa do Tomate" foi realizada nos dias 18 a 20/6/2010, durante a gestão do Sr. José Eduardo Pinto Moreira. Também na gestão dele foram realizados todos os atos relativos à aprovação do Convênio 990/2010 e sua execução física, conforme demonstrado a seguir (fatos em ordem cronológica) :
	Ato
	Data
	Evidência

	Recebimento de cartas de exclusividade para apresentações artísticas
	de 26/3/2010 a 1/4/2010
	Peça 9, p. 103-106

	Aviso de licitação (processo licitatório 21/2010) para contratação de itens de infraestrutura para a "Festa do Tomate"
	24/5/2010
	Peça 9, p. 78

	Adjudicação relativa ao processo licitatório 21/2010
	9/6/2010
	Peça 9, p. 93

	Ato de reconhecimento da inexigibilidade para contratação de atrações artísticas
	10/6/2010
	Peça 9, p. 99

	Assinatura do contrato para apresentação de shows artísticos
	18/6/2010
	Peça 9, p. 100-101

	Homologação do processo licitatório 21/2010
	18/6/2010
	Peça 9, p. 94

	Assinatura do contrato para prestação de serviços de infraestrutura
	18/6/2010
	Peça 9, p. 95-96

	Assinatura do Convênio 990/2010
	18/6/2010
	Peça 1, p. 49-67

O Sr. Astolfo Gomes Fuscaldi, por sua vez, foi responsável pela execução financeira do convênio: 
	Ato
	Data
	Evidência

	Depósito da contrapartida pactuada pelo município (R$ 32.500,00) 
	1/7/2010
	Peça 10, p. 10

	Autorização de pagamento relativo à nota fiscal 206
	6/8/2010 
	Peça 9, p. 67

	TED de R$ 32.500,00 relativa à nota fiscal 206
	6/8/2010
	Peça 10, p. 11; peça 9, p. 69

	Crédito na conta vinculada dos valores repassados pelo MTur (R$ 67.500,00) 
	1/6/2011
	Peça 10, p. 12

	Autorização de pagamento relativo às notas fiscais 264 e 265
	3/6/2011
	Peça 9, p. 68

	TED de R$ 67.500,00 relativa às notas fiscais 264 e 265
	9/6/2011
	Peça 10, p. 12; peça 9, p. 70-71

	Apresentação da prestação de contas
	10/8/2011
	Peça 9, p. 5

	Emissão de cheque em benefício da prefeitura e devolução do valor ao concedente (R$ 101,20) 
	19/8/2011
	Peça 10, p. 5 e 13; peça 9, p. 126

No que tange à execução física, o MTur considerou o objeto executado, à exceção dos itens "banheiros químicos" (R$ 6.600,00) e "apresentação da Banda Cia do Forró" (R$ 4.700,00) (peça 9, p. 128-132 e 154) . Não obstante, em razão das falhas na execução financeira, esta Corte realizou, em dois momentos distintos, a citação dos responsáveis pela totalidade dos valores federais repassados.
A citação do Sr. José Eduardo Pinto Moreira decorreu da "não comprovação da boa e regular aplicação dos recursos transferidos em razão da ausência do nexo de causalidade entre os recursos federais transferidos e o objeto do Convênio 990/2010 (...) ", tendo em vista uma série de irregularidades na execução financeira, como falhas no pregão presencial, contratação de atrações artísticas por inexigibilidade sem que essa hipótese estivesse devidamente justificada, falta de comprovação de pagamento dos cachês aos artistas, entre outros pontos (peça 26) .
Já a citação do Sr. Astolfo Gomes Fuscaldi foi fundamentada na (a) "não comprovação da execução física do objeto" e (b) "ausência de comprovação de que as empresas que não detinham direitos de exclusividade, contratadas irregularmente por inexigibilidade, pagaram o cachê de bandas ou cantores que realizaram o evento" (peça 65) .
Relativamente às despesas com apresentações artísticas, considero que, no caso concreto em exame, a ausência de comprovação do recebimento dos cachês pelos artistas compromete o estabelecimento do nexo de causalidade. O Convênio 990/2010 foi firmado em 18/6/2010, quando já estava vigente a Portaria MTur 153/2009, que prevê, em seu art. 17, parágrafo 2º, a apresentação, quando da prestação de contas, do "documento comprobatório do efetivo recebimento do cachê" por parte dos artistas. Tal obrigação constou, ainda, expressamente das cláusulas terceira, item II, alínea pp, e décima segunda, parágrafo 1º, alínea g, do termo de convênio (peça 1, p. 55, 62 e 67) .
Foi nessa linha o entendimento expresso no voto condutor do Acórdão 11787/2020-TCU-Primeira Câmara, do Ministro Bruno Dantas. Naquele caso, esta Corte deixou de exigir o comprovante de recebimento de cachês pelos artistas para fim do estabelecimento do nexo causal porque o convênio examinado era de 2008, anterior, portanto, à Portaria MTur 153/2009. O excerto transcrito a seguir destaca a referida portaria como marco para a exigência ou não dos recibos emitidos pelos artistas para fins de estabelecimento do nexo causal:
A meu ver, a prolação do recente Acórdão 1892/2020-TCU-Plenário exige que a questão seja analisada sob novo olhar, visto que o Tribunal pode se deter novamente sobre essa questão. Destaco que o presente caso apresenta a mesma situação fática daquele em que se baseou o referido acórdão, o que exige que seja dado a este processo o mesmo deslinde daquele outro.
Os dois casos referem-se a convênios celebrados em 2008, portanto antes da Portaria MTur 153/2009. Somente após a vigência do referido normativo, passaram a ser exigidos na prestação de contas, nos termos do art. 17, § 2º, os documentos comprobatórios do efetivo recebimento do cachê pelos artistas.
Muito embora não fosse esse o posicionamento que vinha adotando nos processos de minha relatoria, ajuízo que, agora, em convênios celebrados antes da Portaria MTur 153/2009, o Tribunal deve admitir a composição do nexo de causalidade com os documentos que comprovem o pagamento à empresa contratada, sem necessidade de apresentar os recibos dos cachês, já que isso não era exigido do gestor à época. Friso que, a despeito da irregularidade relacionada à contratação indevida por inexigibilidade de licitação, tal entendimento só é possível por terem sido verificadas a efetiva execução física do objeto conveniado e a inexistência de elementos que caracterizem superfaturamento dos cachês artísticos. (destacamos) 
Ademais, conforme consta da denúncia formulada pelo Ministério Público Federal, há indícios de superfaturamento na contratação dos artistas (peça 63, p. 9-10) . Diante disso, entendo que remanesce o débito de R$ 66.400,00, correspondente às despesas previstas no plano de trabalho para atrações artísticas.
Todavia, quanto às demais despesas, relativas aos itens de infraestrutura - à exceção das despesas relativas ao item "banheiros químicos" (R$ 6.600,00) , glosadas pelo MTur no parecer relativo à execução física -, considero suficientes para estabelecer o nexo de causalidade os documentos que constam dos autos, a saber: contrato de prestação de serviços firmado com a empresa Talento Produções Ltda; nota fiscal emitida pela contratada; extrato bancário e autorização de pagamento à empresa (peças 9, p. 68, 71, 95-96; e 10, p. 12) . Por esse motivo, entendo que referidas despesas devem ser consideradas comprovadas.
O dano total ao erário observado corresponderia, portanto, a R$ 73.000,00. Tendo em vista a proporcionalidade estabelecida pelo termo de convênio - 67,5% em recursos federais e 32,5% em recursos municipais - o valor a ser ressarcido à União seria de R$ 49.275,00.
No que se refere à responsabilidade, diferentemente da Secex-TCE, entendo que deve ser atribuída solidariamente aos Srs. Astolfo Gomes Fuscaldi e José Eduardo Pinto Moreira, ambos encarregados da gestão do convênio em exame. Embora o último não tenha ordenado pagamentos, as condutas que ensejaram sua citação foram decisivas para a configuração do débito. Convém lembrar que coube ao Sr. José Eduardo a realização das contratações, que eivadas de irregularidades, não previram, por exemplo, a exigência de apresentação pela contratada dos recibos de pagamento dos cachês aos artistas, item que compõe a parte mais significativa do débito apurado neste processo e que constou expressamente como uma exigência no convênio por ele firmado.
Quanto à empresa contratada, anuo à proposta da unidade técnica de excluir sua responsabilidade. Caberia sua responsabilização apenas se tivesse restado demonstrado o recebimento dos valores contratados sem a correspondente prestação dos serviços ou, ainda, se cabalmente demonstrada sua efetiva participação em conluio ou fraude que tivesse resultado em dano ao erário.
Chamo atenção para a não incidência da prescrição da pretensão punitiva do Tribunal no caso vertente em relação a quaisquer dos responsáveis. À luz do parâmetro delineado pelo Acórdão 1441/2016-TCU-Plenário, Relator Ministro Walton Alencar Rodrigues, eventual sanção administrativa a ser aplicada aos responsáveis por esta Corte de Contas não estaria prejudicada pelo manto prescricional, uma vez que as irregularidades foram materializadas com o fim do prazo de prestação de contas em 2011, enquanto os atos que autorizaram as citações ocorreram em 21/9/2017 e 8/7/2020 (peças 14 e 65) . Portanto, o lapso temporal entre a prática das irregularidades e o ato que interrompeu o prazo prescricional é inferior ao decênio considerado no referido decisum.
Diante do exposto, este membro do Ministério Público de Contas manifesta-se de acordo com a proposta de excluir da relação processual a empresa Talento Produções Ltda. e de julgar irregulares as contas dos Srs. Astolfo Gomes Fuscaldi e José Eduardo Pinto Moreira. Sugere, no entanto, que o débito seja reduzido conforme exposto nos parágrafos 20-21 e que a responsabilidade pelo ressarcimento seja atribuída solidariamente aos dois gestores. Por conseguinte, propõe aplicar a ambos os responsáveis a multa fundamentada no art. 57 da Lei 8.443/1992.
É o relatório.

Patrícia Aparecida Godinho Silva (181.167/OAB-MG); Eyer Nogueira Neto (69.310/OAB-MG)/ Leonardo da Cruz Nogueira (97.445/OAB-MG).

Procurador Sergio Ricardo Costa Caribé.

TOMADA DE CONTAS ESPECIAL. CONVÊNIO. MINISTÉRIO DO TURISMO. EVENTO REGIONAL. NÃO-COMPROVAÇÃO DA EXECUÇÃO FÍSICA E FINANCEIRA DO OBJETO DO AJUSTE. CITAÇÃO. REVELIA DE UM DOS RESPONSÁVEIS. ELISÃO DE PARTE DAS DESPESAS. REJEIÇÃO PARCIAL DAS ALEGAÇÕES DOS DEMAIS RESPONSÁVEIS. IRREGULARIDADE. DÉBITO. MULTA. CIÊNCIA.

TOMADA DE CONTAS ESPECIAL (TCE)

Secretaria de Controle Externo de Tomada de Contas Especial (SecexTCE).

Trata-se de tomada de contas especial (TCE) instaurada pelo Ministério do Turismo (MTur) , em razão de irregularidades na execução física e financeira do Convênio 990/2010, firmado entre a União, por meio do MTur, e o Município de Amparo do Serra/MG, cujo objeto é incentivar o turismo por intermédio de apoio à realização do projeto intitulado "Festa do Tomate" (peça 1, pág. 49) .
O convênio vigeu no período de 18/6/2010 a 13/8/2011, para o qual a União repassou R$ 67.500,00, por meio da ordem bancária 2011OB800305, com crédito na conta vinculada, em 1º/6/2011, praticamente um ano após o evento (peça 1, pág. 73 e peça 10, pág. 12) . Ao município, coube a integralização da contrapartida de R$ 32.500,00, a qual foi depositada na conta corrente específica em 1º/7/2010 (peça 10, pág. 10) .
Instaurada a TCE, o MTur concluiu pela ocorrência de prejuízo ao Erário, oriundo de irregularidades na execução física e financeira do convênio, avaliando o dano em 100% dos recursos repassados e atribuindo a responsabilidade aos ex-prefeitos Astolfo Gomes Fuscaldi e a José Eduardo Pinto Moreira (peça 1, págs. 153 a 157) .
No âmbito deste Tribunal, após diligências preliminares, foi incialmente promovida citação de José Eduardo Pinto Moreira, vice-prefeito e titular gestão municipal durante o período de afastamento do prefeito Astolfo Gomes Fuscaldi, durante o período de 2/3/2010 a 30/6/2010. Foi-lhe imputado débito integral, no valor histórico de R$ 67.500,00 (peças 22, 26 e 36) . 
Em solidariedade com José Eduardo Pinto, foi também convocada para apresentar defesa a empresa Talento Produções Ltda. - ME (peças 30 e 34) . Essa sociedade foi contratada pela prefeitura, mediante pregão presencial, para montagem de palco, sonorização e iluminação, por R$ 33.600,00. Além disso, foi contratada diretamente, por inexigibilidade de licitação, para apresentação das bandas musicais Expresso e Companhia, Focus e Companhia do Forró, assim como do artista Marcelinho de Lima e Camargo, no total de R$ 66.400,00.
O motivo do chamamento aos autos desses responsáveis foi a não-comprovação da boa e regular aplicação dos recursos transferidos em razão de ausência do nexo causal entre os recursos federais transferidos e a aplicação das despesas do convênio, conforme descrição das condutas individuais imputadas aos agentes.
Entre as condutas ilícitas, destacam-se as seguintes ocorrências: ausência de justificativa para realização de pregão presencial, em detrimento da forma eletrônica; indevida contratação direta da empresa intermediadora dos artistas, tendo por base cartas de exclusividade para dia e local do evento; ausência de justificativa de preços da contratação por inexigibilidade; não-comprovação de pagamento de cachês aos artistas, contrariando disposição expressa do termo de convênio; ausência de identificação do número do convênio e atesto dos recebimentos dos serviços nas notas fiscais;
Posteriormente, foi incluso, no polo passivo da relação processual, o responsável Astolfo Gomes Fuscaldi, prefeito no período de 1/1/2009 a 1/3/2010 e de 1/7/2010 a 31/12/2012, responsável pela aplicação da totalidade dos recursos federais do convênio, em reembolso às despesas ocorridas no evento. O agente foi citado por não comprovar a execução física do objeto e pelo não-demonstração do pagamento, pela empresa detentora da carta de exclusividade, de cachês às bandas e cantores que se apresentaram no evento, (peça 65) .
Dos responsáveis instados a apresentar defesa, apenas a empresa Talento Produções Ltda. - ME quedou-se inerte, não comparecendo aos autos para apresentar defesa ou recolher o débito em alcance.
Examinadas as alegações de defesa, a Secretaria de Controle Externo de Tomada de Contas Especial opina por excluir a empresa Talento Produções Ltda. da relação processual, uma vez que não lhe era exigível contratualmente a preservação, por largo período, dos comprovantes de pagamentos aos artistas. Propõe julgar irregulares as contas de Astolfo Gomes Fuscaldi, condenando-o em débito pela totalidade dos recursos federais transferidos, no valor de R$ 67.000,00, deduzido o saldo de R$ 101,20 devolvido em 19/8/2011, e aplicando-lhe multa prevista no art. 57 da Lei 8.443/1992. Sugere, ainda, julgar irregulares as contas de José Eduardo Pinto Moreira, aplicando-lhe a multa prevista no art. 58 da Lei Orgânica do TCU (peças 85 a 87) .
O Ministério Público junto ao TCU discorda, em parte, da proposta da Unidade Técnica. Também se manifesta por excluir a empresa Talento Produções Ltda. da relação processual. No entanto, sugere o julgamento pela irregularidade das contas de Astolfo Gomes Fuscaldi e José Eduardo Pinto Moreira, imputando-lhes débito solidário de R$ 49.275,00, uma vez descontada parcela da execução física e financeira da infraestrutura do evento, e restando injustificada a aplicação das demais despesas (banheiro químico e pagamento aos artistas) . Sugere, ainda, a cominação de multa individual aos responsáveis, com fundamento no artigo 57 da Lei 8.443/1992.
Feito esse resumo, decido.
Inicialmente, afasto a alegação de violação à ampla defesa e ao contraditório em razão de falha de notificação dos responsáveis na fase interna da TCE. Conforme demonstrado no relatório que acompanha este voto, no âmbito desta Corte de Contas, os responsáveis foram regulamente citados, tendo-lhes sido facultada oportunidade para contrapor as imputações de ilicitude.
Rejeito, igualmente, a prescrição da pretensão ressarcitória e da pretensão punitiva.
Ainda que prescrição relacionada a processos de controle externo tenha sido avaliada nos autos do RE 636.886/AL (tema 899 da repercussão geral) , até o momento, a manifestação da Suprema Corte diz respeito apenas à prescrição da execução dos títulos executivos expedidos pelo TCU.
Sendo assim, em homenagem ao princípio do Colegiado, aplico ao presente caso a jurisprudência pacífica desta Corte sobre a imprescritibilidade do dano ao Erário (Súmula TCU 282) , bem como sobre a aplicabilidade do prazo decenal para a contagem da prescrição da pretensão punitiva (Acórdão 1441/2016-TCU-Plenário, por mim redigido) .
Especificamente em relação à pretensão punitiva, não ocorreu a prescrição decenal, uma vez que a irregularidade sancionada foi materializada em 1º/6/2011, e o ato que ordenou a citação do responsável ocorreu em 15/8/2019.
Não obstante a inércia da empresa Talento Produções Ltda. ao não apresentar defesa, verifico que o contrato firmado entre a prefeitura e aquela sociedade (peça 9, págs. 100/101) não previu obrigação de guarda das notas fiscais e recibos dos pagamentos efetuados às bandas e aos artistas. Muito menos havia obrigação legal, por parte da contratada, de manutenção, em arquivo, dos documentos fiscais após o período de cinco anos da constituição do crédito tributário, nos termos do artigo 174 do Código Tributário Nacional, considerando que o último pagamento foi realizado em 9/6/2011 (peça 9, pág. 25) . Nessa linha, decidiu o Tribunal no Acórdão 10047/2015-TCU-Segunda Câmara, relator E. Ministro-Substituto Marcos Bemquerer Costa.
Por essas razões, afasto da empresa Talento Produções a imputação de débito no valor R$ 66.400,00, referente à não-comprovação de pagamento de cachês aos artistas, o que, obviamente, não afasta dos ex-prefeitos a responsabilidade pela demonstração desses gastos, como se analisará adiante.
Deve, ainda, ser deduzida do débito imputado à empresa Talento Produções e aos gestores públicos parte das despesas de infraestrutura do evento, no valor de R$ 27.000,00. Relativo a esses dispêndios, foi demonstrado o liame causal entre o montante de recursos do ajuste e os comprovantes de pagamento, por meio do contrato de prestação de serviços, nota fiscal, conciliação entre extrato bancário e autorização de pagamento (peças 9, págs. 68, 71, 95-96; e peça 10, pág. 12) .  Contudo, remanesce o débito de R$ 6.600,00, referente à locação de "banheiros químicos", cujo pagamento foi impugnado pelo MTur.
Por sua vez, responsáveis Astolfo Gomes Fuscaldi e José Eduardo Pinto Moreira, incumbidos da gestão do convênio em exame, não lograram evidenciar a regularidade da contratação por inexigibilidade da empresa Talento Produções Ltda., para apresentação concertos musicais. Foram apresentadas, apenas, cartas de exclusividade de representação para os dias e local do evento, sem justificativa dos preços e publicidade da contratação, ao arrepio do disposto nos artigos 25, inciso III, e 26 da Lei 8.666/1993 e em afronta à Cláusula Terceira, item II, alínea "oo" do Termo de Convênio (peça 9, pág. 35) .
Demais disso, os ex-gestores não comprovaram o pagamento, pela contratada, dos cachês aos artistas que se apresentaram no evento, violando expressa disposição contida na Cláusula Terceira, item II, alínea "pp" do instrumento de convênio e exigência da Portaria MTur 153/2009 (peça 9, pág. 35) . 
O valor original do débito fica reduzido para R$ 73.000,00, correspondente ao somatório de R$ 66.400,00, referente à não-comprovação do pagamento dos cachês aos artistas, e R$ 6.600,00, alusivo à despesa de infraestrutura impugnada. Aplicando a proporcionalidade prevista no termo de convênio para a participação da União no custeio do projeto (67,5%) , o valor original de recursos federais a ser ressarcido ao Erário é de R$ 49.275,00, em 1º/6/2011, devendo, ainda, ser descontada a importância de R$ 101,20, recolhida pelos responsáveis em 19/8/2011. O valor atualizado da dívida, em 27/4/2022, é de R$ 93.701,55.
Assim, considero a empresa Talento Produções Ltda. revel, rejeito, em parte, as alegações de defesa apresentadas por Astolfo Gomes Fuscaldi e José Eduardo Pinto Moreira, julgo irregulares as contas desses responsáveis, condenando-os, solidariamente, ao ressarcimento ao Erário das quantias, abaixo especificadas, e, individualmente, ao pagamento de sanção pecuniária individual, com fundamento nos artigos 1º, inciso I, 12, § 3º, 16, inciso III, alínea "c", e 57, todos da Lei 8.443/1992:
  Débito imputado aos responsáveis solidários Astolfo Gomes Fuscaldi e José Eduardo Pinto Moreira
	Data de ocorrência
	Valor histórico (R$) 
	Débito/ Crédito

	1º/6/2011
	44.820,00
	Débito

	19/8/2011
	101,20
	Crédito

Valor atualizado da dívida em 27/04/2022, já considerada a proporcionalidade da União no termo de convênio (67,5%) : R$ 85.212,53
Débito imputado aos responsáveis solidários: Astolfo Gomes Fuscaldi, José Eduardo Pinto Moreira e Talento Produções Limitada
	Data de ocorrência
	Valor histórico (R$) 
	Débito/ Crédito

	1º/6/2011
	4455,00
	Débito

Valor atualizado da dívida em 27/04/2022, já considerada a proporcionalidade da União no termo de convênio (67,5%) : R$ 8.489,03
Ante o exposto, voto por que o Tribunal acolha a minuta de acórdão que ora submeto à apreciação do colegiado.
TCU, Sala das Sessões, em 24 de maio de 2022.
WALTON ALENCAR RODRIGUES 
Relator